最高法院刑事判決　　　　　　九十六年度台上字第二三四九號
上　訴　人
即 自訴 人　世睦汽車貨運股份有限公司
兼 代表 人　甲○○○
上　訴　人
即 自訴 人　乙 ○ ○
共　　　同
自訴代理人　楊 丕 銘律師
被　　　告　丙 ○ ○
　　　　　　丁 ○ ○
　　　　　　戊 ○ ○
上列上訴人世睦汽車貨運股份有限公司等因自訴被告等偽造有價
證券等罪案件，不服台灣高等法院台南分院中華民國九十五年三
月七日第二審判決（九十三年度上訴字第一０七三號，自訴案號
：台灣台南地方法院九十一年度自更(一)字第六號），提起上訴，
本院判決如下：
    主  文
原判決關於丙○○、丁○○部分撤銷，發回台灣高等法院台南分
院。
其他上訴駁回。
    理  由
一、撤銷發回（即被告丙○○、丁○○）部分：
本件原判決以自訴意旨略以：被告丙○○、丁○○二人明知丙○
○之支票已為拒絕往來戶，竟意圖為自己不法之所有之犯意聯絡
，於民國八十二年間推由丙○○出面請上訴人即自訴人世睦汽車
貨運股份有限公司（下稱世睦公司）託運砂石，並以丁○○之支
票支付運費，於八十二年九月至十月間，丙○○持如原判決附表
一編號五至二十二所示總額共計新台幣（下同）八百九十九萬六
千四百元之人頭支票十八張，向世睦公司、上訴人即自訴人乙○
○借款或支付運費，使自訴人等陷於錯誤允其所求，致受損害，
而該人頭支票倘各發票人並未授意者，則丙○○、丁○○即另行
成立偽造有價證券罪。於八十二年九月二十一日，丙○○、丁○
○與被告戊○○、吳光明（已死亡）基於共同犯意，由丙○○與
戊○○虛定讓渡契約，將龍原砂石場轉讓予戊○○，並請求台灣
台南地方法院公證處予以認證該虛偽之讓渡契約書，使公務員在
職務上所掌之文書為不實之登載。又於八十二年十一月二日，在
該龍原砂石場內，自訴人告知戊○○、吳光明不可移動該砂石場
之砂石，渠等亦曾應允，惟戊○○、吳光明事後仍予處分，致自
訴人蒙受損害等情，因而認(一)丙○○明知其支票帳戶已拒絕往來
，仍自八十二年初起，先由丁○○提供支票予丙○○、繼由丙○
○取得人頭支票詐稱係客票，先後交付予自訴人以支付運費或借
取款項，即詐取借款和運費。並詐稱龍原砂石場仍是被告所有，
但已經虛偽讓渡，再詐取運費，係涉犯刑法第三百三十九條詐欺
取財罪嫌。(二)丙○○所交付予自訴人如原判決附表一編號五至二
十二之十八紙支票，倘未經發票人授權，丙○○簽發該等支票係
涉犯刑法第二百零一條偽造有價證券罪嫌。倘該八名發票人有授
權丙○○簽發支票者則該發票人即與丙○○共同構成刑法第三百
三十九條之詐欺取財罪嫌。(三)丙○○與戊○○於八十二年九月二
十一日通謀虛偽地就龍原砂石場訂立讓渡契約書，兩人並明知其
為不實之事項而於同日至台灣台南地方法院公證處請求認證，致
該院公證處承辦該項事務之公務員，將該不實之讓渡事項登載於
職務上所作成之認證書上。丙○○並進而在八十二年十月二十七
日及十月二十九日猶對自訴人主張龍原砂石場係其所有而未曾讓
渡予人，直到八十二年十一月二日於龍原砂石場，丙○○、戊○
○始基於行使偽造文書之意思而向自訴人提出經台灣台南地方法
院公證處認證之認證書表示丙○○已在八十二年九月二十一日將
龍原砂石場讓渡予戊○○，係涉犯刑法第二百一十四條使公務員
登載不實並進而行使該文書罪嫌。經審理結果，認為上開(一)部分
係於檢察官偵查終結後，重新提起自訴而非合法；其餘部分犯罪
不能證明，因認第一審分別諭知不受理及無罪判決為無不合，駁
回自訴人在第二審關於丙○○、丁○○部分之上訴，固非無見。
惟查(一)、本件原判決以自訴意旨略以「……而該人頭支票倘各發
票人並未授意者，則丙○○、丁○○即另行成立偽造有價證券罪
」；惟又以「丙○○所交付予自訴人附表一編號五至二十二之十
八紙支票，未經發票人授權，丙○○簽發該等支票係涉犯刑法第
二百零一條偽造有價證券罪嫌。倘該八名發票人有授權丙○○簽
發支票者則該發票人即與丙○○共同構成刑法第三百三十九條之
詐欺取財罪嫌」，究竟自訴人等係自訴丙○○、丁○○二人共同
涉犯偽造有價證券罪，抑僅其中丙○○一人，前後記載不一。且
卷查依第一審判決書（九十一年度自更(一)字第六號）所記載，第
一審所確認之自訴事實，有關偽造有價證券罪部分，僅指丙○○
一人；自訴人等於第一審九十一年十二月三十一日及於原審九十
四年一月十八日所提被告犯罪事實及涉犯法條，亦僅指丙○○一
人涉案而已（見第一審卷第五十、五十一頁；原審卷第七十九頁
），但第一審及原審判決理由又認自訴人等係自訴丙○○、丁○
○二人，相互矛盾。攸關自訴及上訴範圍，有先予究明之必要。
(二)、審理事實之法院對於公平正義之維護，或對被告之利益有重
大關係，客觀上有調查之必要性，為認定事實與適用法律基礎之
證據，均應依法詳加調查，倘未予調查遽行判決，均屬依法應於
審判期日調查之證據而未予調查之違法。原判決以自訴人等所舉
各項證據，均無從證明丙○○冒名簽發系爭支票，亦未能說服法
院確信自訴人等所收執之支票確為丙○○所交付，無從證明丙○
○、丁○○共同偽造有價證券，而為其等有利之認定。然卷查自
訴人等於九十四年十一月二十五日向原審補呈自訴證物狀，提出
八十二年九月底雙方對帳文件（即自訴狀附件三文件），主張對
帳文件所出現之十紙支票（即原判決附表一編號05、07、09、11
、13、16、18、19、22所示），其金額（甚至至百位數之金額）
、日期，均與自訴人等所提出之系爭十八張支票中之十紙完全相
同，上揭十紙支票若非丙○○所交付，何以出現在兩造間之對帳
文件中（見原審卷第二一九至二二二頁）？且依原判決所引用證
人黃謝樹蘭於原審證稱：伊不認識被告且未簽發如原判決附表一
所示編號十八、十九、二二這三組支票……因其皮包被偷而遺失
支票二十五張云云（見原審卷第三０四頁至第三０五頁）；另證
人黃英勇、劉太耀（現更名為劉家瑋）於第一審法院八十七年度
自更字第七號審理時出庭作證：並未簽發上開支票中以其等為發
票人名義之支票，而該等支票均係二人於遺失身分證後出現（見
該卷第一四０頁）。事實果如其等所證，證人黃謝樹蘭、黃英勇
、劉太耀名義之支票，並非其等所簽發。上揭十紙支票果由丙○
○交付自訴人等，則由何人所簽發？攸關丙○○、丁○○應否負
偽造票據罪責。原審對於自訴人等於原審主張客觀重要事項，未
詳加調查，遽為丙○○、丁○○有利之認定，自有應於審判期日
調查之證據而未予調查之違法。(三)、自訴人等於上揭九十四年十
一月二十五日所補呈自訴證物狀引用自訴人等於第一審法院八十
七年度自更字第七號八十七年九月二十八日調查證據聲請狀提出
之附件三十號錄音譯文，主張錄音譯文第一段至第五段可證明系
爭十八張支票均由丙○○所交付（見八十七年度自更字第七號卷
第七十二至七十七頁，原審卷第二二一頁），然原審對於上揭不
利於丙○○、丁○○之證據，未予調查（按原判決第八頁所謂之
錄音譯文，與上揭錄音譯文，係不同事項），亦有調查未盡之違
法。自訴人等上訴意旨指摘原判決關於丙○○、丁○○部分不當
，非無理由，應認原判決關於丙○○、丁○○部分有發回更審之
原因。因自訴意旨認偽造有價證券部分與其餘部分均有裁判上一
罪關係（見八十五年度自更字第九號卷第一宗第一二五頁及本次
上訴狀），基於審判不可分之原則，併予發回。又原判決雖認自
訴人等僅自訴戊○○一人犯強制罪，但自訴人等於原審九十四年
一月十八日所提犯罪事實及所犯法條對照表則列丙○○亦為共犯
（見原審卷第八十頁），究竟自訴人等有無自訴丙○○涉犯強制
罪。案經發回，應併予究明。
二、駁回上訴（即被告戊○○）部分：
按刑事訴訟法第三百七十六條所列各罪之案件，經第二審判決者
，不得上訴於第三審法院，法有明文。本件被告戊○○被訴行使
使公務員登載不實文書部分（按強制罪部分，自訴人等未提起上
訴，已確定），核屬刑事訴訟法第三百七十六條第一款之案件。
依首開說明，既經第二審判決，自不得上訴於第三審法院，自訴
人等竟復提起上訴，顯為法所不許，亦應予駁回。
據上論結，應依刑事訴訟法第三百九十五條前段、第三百九十七
條、第四百零一條，判決如主文。
中　　華　　民　　國　九十六　年　　四　　月　二十七　日
                      最高法院刑事第九庭
                          審判長法官  洪　清　江
                                法官  石　木　欽
                                法官  李　伯　道
                                法官  林　勤　純
                                法官  陳　晴　教
      本件正本證明與原本無異
                                      書  記  官
中　　華　　民　　國　九十六　年　　五　　月　　四　　日
                                                      Ｑ
